【裁判字號】    96,上,265
【裁判日期】    970603
【裁判案由】    給付仲介費
【裁判全文】
臺灣高等法院臺中分院民事判決           96年度上字第265號
上  訴  人  乙○○
                        24號
訴訟代理人  劉佳田律師
複  代理人  辛○○
被  上訴人  丙○○
訴訟代理人  李清輝律師
複  代理人  丁○○
上列當事人間請求給付仲介費事件，上訴人對於中華民國96年8
月3日臺灣臺中地方法院95年度訴字第3254號第一審判決提起上
訴，本院於97年5月20日言詞辯論終結，判決如下：
    主  文
上訴駁回。
第二審訴訟費用由上訴人負擔。
    事實及理由
一、上訴人方面
(一)、本件上訴人於原審起訴主張略以：上訴人於民國（下同）95
    年1月5日為被上訴人（賣方）仲介下列土地成立買賣，買方
    均係訴外人己○○，包括：(1)坐落臺中市○○區○○段282
    地號土地、價金新臺幣（下同）3500萬元；(2)同段256地號
    土地、價金7478萬元；(3)同段207、208、210、210-1、218
    、218-1、206地號土地、價金1億5990萬元。而訂約當日係
    由買賣雙方及上訴人、庚○○、與代書石明秀等人在代書事
    務所談到凌晨1時許，再至凌晨3時多訂約完成，當時大家已
    勞累，買賣契約介紹人欄可能漏簽，且居間契約為諾成契約
    及不要式契約，仲介人未必要在所有契約上簽字。且本件買
    賣係透過上訴人周旋而完成簽約，屬媒介居間，經雙方口頭
    約定被上訴人應按買賣價金（2億6968萬元）1%給付仲介費
    ，依習慣也至少應給付1%，況媒介居間若僅為報告即有效果
    ，亦應許居間人請求報酬（最高法院52年臺上字第2675號判
    例），又縱僅由當事人一方委託，其結果仍為雙方當事人利
    益而活動，可認為與相對人有默示居間契約，契約當事人雙
    方應平均負擔居間人報酬。為此，爰依民法第565條及第566
    條（媒介）居間契約之法律關係，提起本訴，並聲明求為命
    被上訴人應給付上訴人269萬6800元，及自起訴狀繕本送達
    翌日起至清償日止，按週年利率5%計付利息之判決；並陳明
    願供擔保以宣告假執行。
(二)、於本院補充陳述：
  1.居間契約係不要式契約。
    按居間契約不以訂定居間書面為必要，亦不以有無在不動產
    買賣契約書上簽名或記載為必要，只要有居間媒介之約定與
    事實，不論上訴人是否有簽名於買賣契約之介紹人或見證人
    ，並不影響居間契約之成立。參以被上訴人96年11月1日提
    出之3份契約原本，其中移轉證人庚○○與陳松平之該文件
    上，有庚○○簽名，而上訴人提出者，並無庚○○簽名，顯
    見簽約當天之匆忙，連庚○○都會漏簽，則上訴人漏簽其中
    2份契約，亦屬合理。
  2.本件居間契約於證人庚○○把賣土地的資料給戊○○的時候
    ，依民法第103條之規定，即為成立。
    查本案系爭土地為被上訴人與證人庚○○共有，而被上訴人
    與庚○○皆有出賣土地之意願，且對於被上訴人所有土地之
    應有部分委託庚○○代為一同出售，此由證人庚○○於原審
    96年3月8日言詞辯論期日證稱：「本案土地是用被告（被上
    訴人）名義登記，後來因為土地要出售，我和被告說好是共
    同出賣，也說好賣得的錢如果超過一定數額，錢如何分都說
    好」、「是我委託戊○○仲介土地，不是被告叫的」等語，
    足資佐證，故庚○○自為被上訴人之代理人。又庚○○既委
    託證人戊○○仲介土地，戊○○又請上訴人代為尋找買主，
    即戊○○與上訴人共同仲介，故戊○○自為上訴人之使用人
    ，本件系爭土地買賣契約之成立，怎能否定上訴人為居間媒
    介之事實？據此，依民法第103條之規定，代理人庚○○所
    為之法律行為，其效果直接歸屬於本人即被上訴人丙○○，
    亦即，庚○○把賣土地的資料給戊○○的時候，本件居間契
    約即為成立，縱使當時上訴人沒有在場，或於買賣契約成立
    之前，被上訴人未曾見過上訴人，依上開所述，均不影響居
    間契約之成立。
  3.居間契約是有償契約。
  (1)按居間人報告訂約機會或媒介契約訂立之給付，係以委託人
    支付報酬為報償，而其中媒介居間者，居間人為訂約之媒介
    ，與當事人雙方發生關係，且即使僅由一方當事人受有委託
    ，因其締約之媒介，而與相對人交涉，其結果亦係為雙方當
    事人之利益而活動，與相對人方面通常認為有默示之居間契
    約之訂立，故民法第570條之規定，使契約雙方當事人各負
    擔居間人之報酬之一半，應屬公平且符合當事人之意思。另
    參諸買方即證人己○○於原審96年7月19日言詞辯論期日之
    證述，暨被上訴人本身係開設房屋仲介公司，而其仲介成交
    者，除向委託之賣方收4%外，也向買方收2%仲介費之商場習
    慣，均足資佐證。
  (2)至證人己○○於原審上開期日證稱各付各的云云者，是指如
    果賣方賣清就不須支付仲介費，如果不是賣清，就是買方要
    支付，賣方也要支付。而本件是仲介費各自負擔。又己○○
    雖有給付仲介費給上訴人，但賣方沒有付，且庚○○誤導那
    給付甲○○300萬元之性質是仲介金，其實是解約金。另不
    能因己○○就本件土地買賣與被上訴人涉訟，即否定其證詞
    之真正。
  (3)本件被上訴人之土地既因上訴人仲介而成立，自應給付仲介
    費用。至給付之金額，本件因舉證不易（佣金成數未明載於
    文書），故不論有無講明仲介佣金之成數，上訴人主張按商
    場習慣買一賣一（1%）請求。
  4.對於證據之調查結果表示意見：
    觀諸96年3月18日證人己○○與甲○○錄音譯文、證人甲○
    ○於鈞院97年2月25日期日之證述、證人己○○於原審96年7
    月16日及鈞院97年3月31日等期日之證述，暨庚○○96年1月
    26日承諾書等，均足徵證人庚○○證述甲○○作為賣方仲介
    人云云，係作偽證。
二、被上訴人方面
(一)、被上訴人則以：兩造素不相識，亦無往來，僅95年1月5日有
    一面之緣，上訴人主張有居間仲介之事實，應就雙方之要約
    、承諾之居間契約成立要件負舉證責任。而上訴人提出之買
    賣契約，其中第一份買賣契約，上訴人僅是在場見證，並非
    仲介人，至於第二、第三份買賣契約之介紹人欄，上訴人並
    無簽名；仲介契約係債之契約，基於債之關係相對性，僅存
    在於契約雙方當事人間，不及於第三人，且學者林誠二指出
    「居間人僅向委託人報告訂約機會，並不與相對人發生法律
    關係，故委託人須給付報酬，相對人則不與焉。」又民法第
    566條第1項規定應僅限於以居間為營業之情形始可適用。又
    上訴人起訴狀主張兩造有約定仲介費1%，但上訴人本人則陳
    述並未約定，前後矛盾。至於上訴人稱土地仲介有給付1%仲
    介費之習慣云云，但仍應先證明有仲介之事實，並說明有允
    與報酬之適用，且習慣應以多年慣行之事實及普遍一般人之
    確信為基礎等語，資為抗辯，並聲明求為：上訴人之訴及假
    執行聲請均駁回；如受不利判決，願供擔保請宣告准予免為
    假執行。
(二)、於本院補充抗辯：
  1.否認被上訴人有委託庚○○或戊○○去仲介買賣土地、庚○
    ○是被上訴人之代理人，並否認兩造間有居間契約法律關係
    存在。
  (1)查95年1月5日晚上約8時至11時間，被上訴人、證人庚○○
    、證人甲○○與其介紹之兩位買家，本欲就台中市○○區○
    ○段282地號及同地段256地號等土地進行買賣簽約事宜，然
    因可歸責於賣方致簽約不成立，故證人甲○○仍主張索取30
    0萬元之介紹費，而訴外人己○○經石明秀代書之告知下，
    除表示願意購買全部土地外，並表示願拿兩張支票支付該款
    ，以解決上開甲○○部份之買賣契約，並以該款當作伊向被
    上訴人買地之訂金。被上訴人隨即將己○○所交付之支票轉
    交庚○○交給甲○○收執，被上訴人、庚○○及己○○3人
    即前往石明秀代書處簽約；隔日凌晨1時左右，被上訴人與
    庚○○前往石明秀代書處，己○○帶上訴人同來，而當時己
    ○○只表示上訴人是朋友，上訴人亦未表示其即為仲介人，
    且只有於其中一份庚○○與陳松平買賣合約書移轉於己○○
    之契約上，有石明秀代書及上訴人簽名見證，除此之外，三
    份契約之見證人及仲介人均係空白。據此，上訴人既未與被
    上訴人接洽、交涉本件買賣相關事宜，自然與媒介居間之意
    義不符。
  (2)至上訴人主張庚○○是被上訴人之代理人；戊○○與上訴人
    共同仲介，戊○○為上訴人使用人云云，被上訴人予以否認
    ，上訴人應舉證以實其說。況買賣與居間仲介顯係二不同之
    法律行為，有「委託出售」亦不等是同有「委託仲介」，二
    者不容混淆；而「共同仲介」與「使用人」更顯係相互矛盾
    之詞，上訴人上開主張，殊無足採。
  (3)再者，上訴人業於原審自承本件買賣契約乃戊○○告知此一
    買賣機會，且就本件買賣事宜除曾帶己○○看地形及訂契時
    負責看買賣書契約內容外，未曾與被上訴人聯繫等語，故縱
    認上訴人有介紹己○○買賣系爭土地之事實，亦僅能認為其
    僅為己○○為報告居間而已。
  2.對於上訴人主張及舉證之抗辯：
  (1)當時候己○○跟被上訴人買土地時候，被上訴人就跟伊說這
    土地都沒有中人，是要賣清的，當時庚○○、己○○都有在
    場，是在簽約當時講的。上訴人如果是仲介人，不可能在被
    上訴人與己○○簽訂議價合約書、95年2月13日及同年5月29
    日協議書均未在場，這幾份協議書都是非常重要的。
  (2)查上訴人提出之96年3月18日證人己○○與甲○○之錄音譯
    文，除可確認甲○○有收到300萬元之費用外，其餘均與事
    實不相符。而本件系爭買賣契約乃係於95年1月5日所簽訂，
    則該錄音之作成時間如確係96年3月18日者，顯係己○○與
    甲○○事後補行錄製，且錄音製作與系爭買賣契約簽訂時間
    復已相隔1年2個月之久，己○○及甲○○之記憶是否清晰，
    實令人堪疑，又作成該錄音時被上訴人亦未在場，故該錄音
    譯文內容之證明力，顯有疑義，故被上訴人嚴正否認該錄音
    譯文之真實性。又退步言之，縱認該錄音譯文之內容屬實者
    ，亦因其仍無法證明上訴人與被上訴人之間確有居間契約存
    在，或上訴人有為被上訴居間仲介之事實，而與本件待證事
    實無關。據此，上訴人提出之上開錄音譯文內容，殊無可採
    。
  (3)否認證人己○○於鈞院97年3月31日準備程序期日就庚○○
    書立承諾書情形所為之證述，至己○○於鈞院97年2月25日
    準備程序期日當庭提供之兩份買賣契約仲介人欄內雖有上訴
    人之簽名，但乃係簽約後約八、九個月才又另行簽字，被上
    訴人並不知情，亦不同意。又上訴人認為庚○○沒有付仲介
    費，不管是否真實，也跟被上訴人沒有關係。而甲○○是買
    家或仲介人，也跟兩造間有無居間契約無關。另證人戊○○
    於鈞院97年2月25日準備程序期日之證詞亦與本案無關，被
    上訴人從來未見過伊。
三、原審經審酌兩造所提出之攻擊防禦方法後，以上訴人縱經訴
    外人戊○○告知本件買賣機會，或上訴人有介紹訴外人己○
    ○買受系爭土地，亦不能遽爾認定兩造間有以上訴人為訂約
    媒介之意思合致，本件復無非受報酬即不為報告訂約機會或
    媒介之情形，故認依上訴人之主張及提出之證據，並不能認
    定兩造間有居間契約之法律關係成立，則上訴人主張被上訴
    人應依習慣給付系爭土地買賣總價金1%即269萬6800元之居
    間報酬，及自起訴狀繕本送達翌日起至清償日止，按年息5%
    計算之利息，即屬無理由，因之駁回上訴人於原審之請求。
    上訴人對於原審上開判決結果不服，提起上訴，聲明求為：
    (一)原判決廢棄。(二)被上訴人應給付上訴人269萬6800元及自
    起訴狀繕本送達翌日起至清償日止，按年息百分之5計算之
    利息。(三)第一、二審訴訟費用由被上訴人負擔。(四)願供擔保
    請宣告假執行。被上訴人則答辯聲明：(一)上訴駁回。(二)訴訟
    費用由上訴人負擔。
四、兩造不爭執之事實如下（見原審卷第71頁正面、本院卷第13
    9頁正面）：
(一)、被上訴人與訴外人己○○於95年1月5日，就被上訴人所有臺
    中市○○區○○段282地號土地訂立買賣契約，買賣價金350
    0萬元，並由代書石明秀辦理。
(二)、被上訴人與訴外人己○○於95年1月5日，就被上訴人所有同
    段256地號土地訂立買賣契約，買賣價金7478萬元。
(三)、被上訴人與訴外人己○○於95年1月5日，就被上訴人所有同
    段207、208、210、210-1、218、218-1、206地號土地訂立
    買賣契約，買賣價金1億5990萬元。
五、本件之爭點：兩造間是否有居間契約之法律關係存在？上訴
    人請求被上訴人給付仲介費是否有理由？
(一)、按「稱居間者，謂當事人約定，一方為他方報告訂約之機會
    或為訂約之媒介，他方給付報酬之契約。」、「如依情形，
    非受報酬即不為報告訂約機會或媒介者，視為允與報酬。」
    民法第565條、第566條第1項定有明文。故居間契約之成立
    ，除當事人已約定居間人為他方報告訂約之機會或為訂約之
    媒介外，尚須當事人有給付居間報酬之約定，或有上開「非
    受報酬即不為報告訂約機會或媒介，視為允與報酬」之情形
    ，否則縱有一方為他方報告訂約機會或媒介之情事，亦無成
    立居間契約之可言。且當事人主張有利於己之事實者，就其
    事實有舉證之責任，民事訴訟法第277條前段定有明文。上
    訴人主張兩造間成立媒介居間之居間契約，依前開說明，仍
    應就兩造間有以上訴人為訂約之媒介及被上訴人應給付報酬
    或依其情形非受報酬即不為訂約媒介之居間契約成立要件負
    舉證責任。
(二)、查上訴人主張：伊為本件被上訴人與己○○間買賣契約之仲
    介人，被上訴人應給付其報酬，無非係以：1.上訴人已在被
    上訴人與訴外人己○○於95年1月5日訂立之三件買賣契約書
    上本於仲介人身分簽名。2.上訴人有為買賣雙方周旋而完成
    買賣之事實。3.土地仲介有買一賣一之給付仲介費習慣為其
    依據，雖其於於起訴狀曾主張：兩造間有口頭約定被上訴人
    應給付仲介費1%云云，但於原審96年3月8日言詞辯論期日已
    當庭陳明兩造間並無是項約定，被上訴人亦一再否認之，且
    上訴人於原審業已自承除簽約當日外，之前從未見過被上訴
    人，亦沒有聯絡過（見原審卷第87頁）；是兩造既從未居間
    一事有所接觸或洽談，自無從形成口頭約定給付仲介費之共
    識，上訴人此部分主張即無從採信，合先敘明。至上訴人其
    餘前主張是否可採，茲分述如下：
(二)、上訴人主張：被上訴人與訴外人己○○於95年1月5日訂立以
    下三件買賣契約：1.買賣標的物：臺中市○○區○○段282
    地號土地、買賣價金3500萬元；2.買賣標的物：同段256地
    號土地、買賣價金7478萬元；3.買賣標的物：同段207、208
    、210、210-1、218、218-1、206地號土地、價金1億5990萬
    元等事實，固據提出買賣契約3紙為憑，且為被上訴人所不
    爭執，然上訴人據以主張其為「仲介人」之前揭第一份買賣
    契約書上，僅記載上訴人與訴外人石明秀同為「見證人」，
    並無任何表明上訴人為仲介人或介紹人之文字（見原證一，
    原審卷第5頁）。至其所提出之第二、三份買賣契約書之「
    仲介人」欄，固有上訴人之簽名（見原證二、三，原審卷第
    23頁、34頁），但在被上訴人所持有之同份買賣契約書上，
    則無上訴人之簽名，就仲介人一欄亦為「空白」，並無任何
    關於仲介費用之約定（見被證一、二，原審卷第59頁、66頁
    ），此業經本院當庭勘驗屬實（見本院卷第45頁正、反面第
    一、二行），是如上訴人確有為被上訴人媒介、居間系爭買
    賣契約之訂立，且買賣雙方及仲介人均已達成協議，相關之
    仲介費用應由買方及賣方各付1％，則何以未見雙方於契約
    書上載明之？買方及賣方所持有之買賣契約書上，就仲介人
    一欄簽名，又何以歧異不一？上訴人主張是否屬實，已非無
    疑。
(三)、次查，上訴人於原審固又主張：95年1月5日簽約當天因已到
    凌晨，大家均已勞累，可能漏簽，但買方的契約，上訴人確
    有簽名（見原審第74頁）；上訴人聲請傳訊之證人己○○於
    原審之證述亦略稱：「當天是當場成交，我的注意力都在和
    被上訴人討論買賣條件、付款條件，時間弄到很晚，大概凌
    晨兩點多，我拜託上訴人幫我開支票付給被上訴人定金，被
    上訴人拿了支票就走了，我記得契約書好幾份，契約書簽名
    時大家都沒有注意，我今日有帶契約書正本。當場我和被上
    訴人都有在契約上簽名，我們都只注意買方賣方的事情，當
    場我並沒有注意上訴人有無簽名。我確定章是事後補蓋，因
    為這個買賣我另外有合夥，沒有蓋章不行，簽名應該是當場
    簽的」等語（見原審卷第88頁、89頁）；然證人己○○於原
    審先是證述：當場沒有注意上訴人有無簽名，嗣又改稱上訴
    人簽名應該是當場簽的，核其前後證述已有不符，證人己○
    ○既稱：契約沒有蓋章不行所以須事後補蓋，可見證人己○
    ○於事後亦知悉系爭買賣契約仲介人欄未經上訴人蓋章，而
    認為有由上訴人補蓋章俾便上訴人向買方（含己○○之合夥
    人）請款之必要性，則對於其所持有之系爭買賣契約同一欄
    位，究竟有無由上訴人於訂約時當場簽名、暨上訴人究係何
    時簽名，當甚為明瞭，而不致有「未注意上訴人有無簽名」
    、「簽名應該是當場簽的」等不確定情況之發生，由此可知
    上訴人所稱係可能係漏簽及證人己○○供稱應係當場簽名一
    節，既仍有合理之懷疑，即難遽採。
(四)、次查，己○○於本院97年2月25日準備期日又更正前詞，改
    證稱：當時簽約到凌晨3點多，大家簽了約開了支票就走了
    ，大家都累了，後來乙○○來跟伊要仲介費，才補簽的，當
    時距簽約日約8、9個月以後，因上訴人係到伊家中簽名，所
    以被上訴人不知情等語（見本院卷第92頁正面、93頁反面第
    1-5行）；則由本件買、賣雙方各自留存之買賣契約書，就
    仲介人欄上有無「乙○○」之簽名，除其中承受庚○○與陳
    松平買賣契約之該份契約書上，有經乙○○以「見證人」名
    義簽名以外，其他二份買賣契約書，其中賣方所持有者為「
    空白」，買方所持有者，則有之，另買方之三份契約書上，
    一稱「乙○○」為見證人，一稱為「仲介人」，按理上訴人
    倘係於簽約當時即同時在3份契約書上簽名，又何以其名稱
    、身分前後不一，是由買方三份買賣契約上，有關上訴人稱
    謂彼此記載不同，及賣方之契約書上並無仲介人之記載，與
    證人己○○於本院證述：「當時仲介人沒簽係事後補簽」一
    節互核相符，足見證人己○○此部分之證詞應屬真正，堪足
    採信。是故，上訴人既在事隔8、9月以後始要求在己○○持
    有之買賣契約上以仲介人之名義簽名，而當時被上訴人既不
    知情也不在場，自不能以上訴人與己○○事後於單方面之約
    定，逕以認定兩造有居間關係之成立。且上訴人於原審既自
    承：本件買賣契約乃戊○○告知此一買賣機會，且就本件買
    賣事宜除曾帶己○○看地形及訂契時負責看買賣書契約內容
    外，未曾與被上訴人聯繫等語（原審卷第87頁），故縱認上
    訴人有介紹己○○買賣系爭土地之事實，亦僅能認為其僅為
    己○○為報告居間而已。是以己○○事後縱同意上訴人於其
    所持之土地買賣契約書上記載上訴人為仲介人，衡情亦係為
    確認其與上訴人2人間有居間關係存在而為，與被上訴人無
    涉，自不因之即謂兩造間有何明示或默示之居間契約存在。
    更何況本件買賣契約之簽立當時，買賣雙方及上訴人均有在
    場，各當事人若有於契約書上簽名之必要，並無任何困難，
    此觀上訴人亦親於95年1月15日承受陳松平買賣契約書「見
    證人」一欄之簽名亦足明瞭。而書面契約之簽章係契約文件
    是否完備之最關鍵部分，當事人訂立書面契約時對於簽章欄
    各欄位之記載通常均極度慎重，倘特定欄位不予填載通常應
    係刻意為之，當非有所遺漏，故上訴人主張：本件買賣契約
    訂立時，其在被上訴人所持有之第二、三份買賣契約上純屬
    漏簽名云云，與一般經驗法則不合，自難採信。
(五)、第按，上訴人固又主張：因上訴人甫自銀行經理職務退休，
    從事仲介不是很久，所以不知要寫仲介人這個名稱，但因想
    說有在場，所以在見證人欄下簽名（參本院卷第148頁反面
    ）；然上訴人此部分主張與其於原審所稱可能係漏簽一節已
    有不符（見原審卷第74頁），且上訴人身為銀行經理，就契
    約見證人與仲介人之意義不同，衡情應無不知之理，上訴人
    既自承與被上訴人係95年1月5日簽立買賣契約當天始第一次
    見面，在此之前都沒有見過被上訴人也沒有聯絡過（見原審
    卷第86、87頁）；則兩造之間既從未就土地買賣之仲介一事
    有所接觸，上訴人又如何為被上訴人訂約之媒介或報告訂約
    之機會？並形成所謂居間之契約？更有甚者，上訴人就兩造
    間之居間契約何時成立，雖主張：居間契約於庚○○將賣土
    地的資料拿給戊○○之時即告成立，且伊是戊○○那邊的，
    戊○○應係其代理人（本院卷第66頁反面）；然被上訴人否
    認有委託證人戊○○仲介土地之情事，證人庚○○於原審亦
    證稱被上訴人不認識戊○○，亦未委託戊○○仲介土地之買
    賣（原審卷第90頁）；於本院更進一步證述稱：當時戊○○
    是要買土地，因為是伊接洽的，所以在原審稱是伊叫的等語
    （見本院卷第138頁）；至證人戊○○於本院雖證稱：當時
    庚○○來找伊，問伊說要不要買土地，伊表示沒有要買農地
    ，他說那是否可以介紹給人家，伊就去大雅鄉台中商銀大雅
    分行找乙○○經理，上訴人乙○○就說有人要買，伊說金額
    很大，大家一起合作；但亦同時證實：伊另外有帶庚○○去
    台中中清路找石代書，石代書就說要買，庚○○主動說如果
    仲介成功要給伊300萬元，如果沒有成就沒有拿，後來因為
    石代書部分沒買成，就由乙○○去處理，伊就沒有再參與，
    伊係參與石代書買賣之部分，伊不知道乙○○後來找誰來買
    ，也不認識被上訴人等情屬實（見本院卷第90頁反面、91頁
    正面），是戊○○雖與上訴人約好要一起合作，但實際卻各
    自仲介，並各自尋找買主，戊○○其後亦僅仲介石代書該部
    分之買賣，於仲介不成後又即退出，故不能單依兩人曾表示
    一起合作，即認定其2人有何代理之約定，此外上訴人又無
    法舉證證明其如何藉由戊○○之代理而與被上訴人形成居間
    之合意？至上訴人主張庚○○是被上訴人之代理人一節，又
    為被上訴人所否認，證人庚○○亦稱伊與被上訴人係約定超
    過一定金額以上，誰都可以賣土地（本院卷第137頁反面）
    ；而買賣與居間仲介顯係二不同之法律行為，有「委託出售
    」亦不等是同有「委託仲介」，二者不容混淆，上訴人徒以
    其自戊○○處得知有本件土地買賣之事，戊○○則自庚○○
    處獲知其欲出售土地，即主張與戊○○間具代理之關係，另
    庚○○亦為被上訴人之代理人，均無可採。
(六)、更查，上訴人於原審固又稱：被上訴人拜託戊○○出售系爭
    全部土地，因為標的很大，戊○○找他一起當仲介，伊既為
    仲人，就是共同的，買賣當然有買方、也要有賣方，不可能
    只代表一方，伊是同時幫兩邊仲介，戊○○拿資料給他，伊
    帶己○○去現場看地形（原審卷第87頁、88頁）；可見上訴
    人主張本件買賣係經其從中周旋而成立，無非以其曾帶同買
    方即訴外人己○○勘查現場，暨簽約時一同在場為其依據，
    然上訴人已自承其就本件買賣事宜未曾與被上訴人聯繫、見
    面，證人庚○○於原審亦證稱：其與被上訴人算是合夥共同
    出賣土地，是其找戊○○，被上訴人未找戊○○，且非戊○
    ○表示有覓得買主，是經石代書告知己○○要購買等語（見
    原審卷第89頁、90頁），證人戊○○於本院並證稱其與被上
    訴人並不相識，且於石代書買賣不成後，即未參與系爭土地
    買賣之仲介，故不能單憑上訴人曾經戊○○告知此一買賣之
    機會，即認定系爭土地出賣人有以上訴人為訂約媒介之事實
    ，業如前述，至於上訴人雖有向買方即證人己○○收取按土
    地成交價格1%計算之仲介費，此經證人己○○證稱：「上訴
    人拿土地地籍圖給我，告訴我說這塊地金額不算高，但面積
    很大，我去看過現場之後覺得還可以，我就告訴他說要買，
    並且要他通知賣方，我有給仲介費給上訴人，就是標的金額
    1% ，就是兩百多萬元」等情甚詳（見原審卷第88頁），然
    本件縱上訴人有介紹訴外人己○○買受系爭土地之事實，亦
    為其與己○○間之約定，要不能因此遽爾認定兩造間有以上
    訴人為訂約媒介之意思合致，亦不待言。
(七)、再查，證人庚○○於本院就本件買賣訂約之經過，已於本院
    到庭具結證稱：土地當時是我與被上訴人丙○○之間有約定
    超出多少金額以上兩個人誰都可以賣，某日證人甲○○等人
    說有人要跟我買，介紹一位大雅的買主要買這塊土地，談到
    約9-10點左右，證人己○○這邊有個石代書說溫先生（指己
    ○○）也要買這塊土地，溫先生希望土地賣給溫先生，不要
    賣給這邊的人，後來在10點到10點半之間我們就到石代書那
    邊準備把土地賣給溫先生，所以後來就在石代書那邊簽約，
    證人甲○○介紹的這邊，我就說他們這幾個人也很辛苦，所
    以我就付了300萬元的介紹費給他們去分，並從買賣價金中
    扣除這300萬元，當時因伊已經支付300萬元了，所以賣方這
    邊不用再負擔仲介費，…乙○○係渠等在簽買賣契約同時開
    支票時才到場，此之前伊與乙○○是朋友，但乙○○從頭到
    尾並沒有提到土地買賣的事，也沒有仲介，…在簽買賣契約
    當時伊就有跟己○○說買方的仲介費要他們自己負擔，因伊
    認識己○○係石代書找來所以300萬元係付給他們等語（本
    院卷第137頁正、反面、138頁正面）；證人甲○○亦具結證
    實：當時伊經由一位林先生之介紹要買系爭土地，因為要買
    土地，林先生才介紹伊與庚○○見面，後來林先生說土地另
    賣別人，300萬元補貼給我們，當時300萬元係由林先生與庚
    ○○先生談的等語無訛（本院卷第93頁反面、94頁正面）；
    與證人庚○○前開證述互核相符，另證人己○○亦證稱：在
    訂約前曾和石代書談過買賣之事，且石代書有拿買賣土地之
    資料給他看，約莫3天後，他們告訴他賣方要賣就通知伊到
    大墩路事務所訂約無誤（見原審卷第197頁）；準此以論，
    被上訴人與己○○間買賣契約之簽立，既因證人庚○○、己
    ○○、石代書及甲○○等人於簽約當日互為洽商協議，最後
    始達成由己○○買受系爭土地，甲○○等人則退出買賣之共
    識，可見系爭買賣之成立確經甲○○等人之通力合作始能順
    利成交，庚○○因此由買賣價金中直接支付300萬元甲○○
    等人，並與己○○言明買方之仲介費由己○○負擔，亦無逾
    常之處，證人己○○於原審亦證稱：本件買賣之介紹費，庚
    ○○確有講買賣雙方各自負擔自己的介紹費，而仲介費買賣
    各自負擔就是賣方的仲介費，就是庚○○那邊要負擔，買方
    的仲介費就是由伊負擔，因為如果沒有特別約定，仲介費用
    就會變成雙方都要負擔，所以才要特別約定，是伊、庚○○
    、被上人於95年1月5日在大墩路的事務所講好的等語屬實（
    原審卷第198頁），是以己○○既與被上訴人、庚○○3人約
    明仲介費由兩方各自負擔，庚○○並已支付300萬元予甲○
    ○等人被上訴人自無再負擔買方仲介費之理！
(八)、雖證人己○○嗣又證稱：所謂買方、賣方各自負擔仲介費，
    係指買方及賣方都要負擔1%之仲介費給上訴人乙○○（原審
    卷第200頁下面、本院卷第92頁反面），然證人己○○既證
    稱：若沒有特別約定，則仲介費會變成雙方都要負擔，所以
    特別約定要各自負擔，乃又證稱所謂各自負擔，係買方及賣
    方均要支付各百分之1仲介費之意，核其前、後證詞已有矛
    盾、歧異，與證人庚○○證詞所述亦有不符，且如所謂各自
    負擔確如己○○所言，則就賣方支付之300萬元費用，何以
    未見己○○一併支付之？故所謂之各自負擔，應以己○○先
    前證言所稱係指賣方的仲介費，就由庚○○那邊負擔，買方
    的仲介費就由伊負擔，方符雙方之真意及常情。至於證人庚
    ○○於原審作證後，固又出具承諾書一紙，其上亦載明：「
    丙○○出賣台安段土地是由乙○○仲介買賣，依一般慣例買
    賣雙方都應付百分之一費用」等語（見原審卷第205頁）；
    但此承諾書係事後所出具，與證人庚○○於原審之證詞亦無
    法吻合，其於本院又到庭證稱：承諾書是事後己○○找人要
    伊寫的，不然剩下的尾款就不給他，承諾書的內容絕對不實
    在（見本院卷第137頁反面）；是該承諾書既係庚○○事後
    所出具，與其於原審及本院之證詞亦有不符，即不足採為上
    訴人有利之認定。
(九)、上訴人雖另主張土地仲介有「買一賣一」（買方與賣方各付
    1%）之給付仲介費習慣云云，然本件簽立買賣契約當時，即
    約定買方之仲介費由買方負擔，賣方則由賣方自行負擔，已
    如前述，買賣雙方就仲介費用之負擔既有特別約定，自無所
    謂習慣之適用。而原審法院向臺中市不動產仲介經紀商業同
    業公會函查是否有此習慣之存在，亦經該公會96年3月27日
    中市房仲商（96）字第017號函覆稱：「有關不動產經紀業
    報酬計收標準規定如下(一)不動產經紀業或經紀人仲介業者，
    其向買賣租賃之一方或雙方收取報酬之總額不得超過該不動
    產實際成交價金百分之6（賣方百分之4、買方百分之2）(二)
    前述報酬標準為收費之最高上限，並非主管機關規定之固定
    收費比率，經紀業或經紀人員仍應本於自由市場公平競爭原
    則個別訂定明確之收費標準，且不得有聯合壟斷、欺罔或顯
    失公平之行為；(三)前項規定自89年7月1日實施…備註：不動
    產經紀業條例實施前，民間習慣亦有賣方支付1%，買方亦支
    付1%之習慣」等語（見原審卷第98頁）；則所謂仲介報酬之
    收費標準，於89年7月1日以後既有法定之參考標準可資遵循
    ，並得由當事人本於自由市場個別約定之，是在當事人無特
    約之情況下，自無當然適用所謂修正前「習慣」之可能。況
    民事法所稱之習慣法，係指普通一般人均確信有法效力之多
    年慣行事實而言，本件系爭土地買賣契約成立之時，不動產
    經紀業條例已施行多時，在此之前民間常見之報酬比例，是
    否仍具有一般法效力及多年慣行之事實，已非無疑，且被上
    訴人與己○○間，就仲介費用又已特別約明要各自負擔，當
    無所謂「買1賣1」習慣之適用，上訴人此部分之主張亦無可
    採。
(十)、再者，當事人於一方報告訂約機會或為訂約媒介時，他方究
    應否給付報酬，暨應否據此成立居間契約，既經民法第566
    條明定須「如依情形，非受報酬即不為報告訂約機會或媒介
    」，始視為允與報酬。所謂依其情形非受報酬即不為報告訂
    約機會或媒介者，當應參酌勞務之性質、交易上之習慣、居
    間人職業及身分、及雙方之親疏關係等綜合判斷。本件上訴
    人雖有為訴外人己○○介紹買受系爭土地之事實，惟不能遽
    爾認定兩造間有以上訴人為訂約媒介之意思合致，已如前述
    ，又上訴人因本件買賣已自買受人方面取得總價金1%仲介費
    等情，業經證人己○○證述在卷，則上訴人縱於買賣契約訂
    立時偕同到場，亦可能係為順利取得買受人己○○給付居間
    報酬之必要作為，就買賣契約之另一方即被上訴人而言，尚
    難認有民法第566條第1項所稱「非受報酬即不為報告訂約機
    會」之情形。再以上訴人原為銀行經理，曾從事仲介土地買
    賣，94年12月退休後更進而以此營生，被上訴人則從事不動
    產買賣約6、7年，另買賣契約訂立當時在場之訴外人庚○○
    亦從事不動產買賣或介紹超過6 、7年，買方即己○○則從
    事不動產買賣20餘年等情，已據兩造及證人己○○當庭陳明
    （見原審卷第202頁），足見兩造及當時在場之庚○○、己
    ○○均係具有相當專業知識及商業經驗之成年人，更專以從
    事不動產買賣及介紹為業，且均有相當之交易經驗，本件不
    動產買賣可能涉及仲介人之報酬，以本件買賣標的物價值高
    達2億餘元，縱僅按買賣標的物1%計算，其可能涉及之仲介
    費數額亦動輒以百萬元計，關於其給付方法或數額，無論買
    賣契約當事人或到場之人如何約定，當不至於未形諸文字。
    再簽約當天，己○○與被上訴人洽談時，被上訴人抱怨說庚
    ○○叫他來蓋章，並說有人要買他的土地，且是全部的土地
    都要購買，結果只買庚○○的部分，被上訴人1萬5千坪左右
    土地根本沒人買，於是伊跟被上訴人詢問是否要全部出售，
    後來被上訴人叫庚○○過來說既然我要買全部土地，就全部
    賣給我，當時甲○○和庚○○一起到代書那邊等情，亦據證
    人己○○於原審證述甚詳（見原審卷第197頁）；而上訴人
    本人於原審96年3月8日言詞辯論期日已陳明本件並未由兩造
    約定仲介費數額或比例，於簽約以前並未見過被上訴人也無
    聯絡（參原審卷第87頁），故本院由被上訴人陳詞及證人己
    ○○、庚○○證述之締約過程互核以觀，可知本件買賣於95
    年1月5日當日原非欲就系爭全部土地均訂立買賣契約，而僅
    就其中部分土地訂立買賣契約，嗣經買方己○○勸說後，始
    當場同意與訴外人甲○○解約，而改就全部土地訂立買賣契
    約，則斯時既由買賣雙方直接洽商是否由賣方與訴外人甲○
    ○解決，就該部分亦無由上訴人為任何媒介之必要。則上訴
    人雖於買賣契約訂立當時到場，然其身分究為買賣雙方之「
    仲介人」，或僅為受買賣之一方單獨委託處理買賣事務之人
    ，既未經在場之人達成共識，即難認有民法第566條第1項所
    定「非受報酬即不為報告訂約機會或媒介，視為允與報酬」
    之情形。
(十一)、綜上所述，本件依上訴人之主張及提出之證據，不能認定兩
    造間有居間契約之法律關係成立，上訴人主張伊係由戊○○
    代理一節，亦無證據證明之，況戊○○並未參與己○○部分
    之買賣亦據其證述如前（本院卷第90頁反面）；更無證據顯
    示於系爭買賣契約成立當時，有所謂買1賣1之習慣法存在，
    是上訴人依居間契約之法律關提起本件訴訟，並請求被上訴
    人應依習慣給付系爭土地買賣總價金1%之居間報酬269萬680
    0元，及自起訴狀繕本送達翌日起至清償日止，按年息5%計
    算之利息，為無理由，應予駁回。原審因之為上訴人敗訴之
    判決，並駁回其假執行之聲請均無不合，上訴意旨仍執前詞
    求予將原判決廢棄改判，核屬無據，其上訴為無理由，應予
    駁回。
(十二)、末查上訴人固又提出證人己○○與甲○○錄音譯文、資以證
    明庚○○作偽證，並將甲○○作為賣方之仲介人，然上訴人
    此部分錄音譯文縱屬實，亦僅能證明就庚○○付給甲○○等
    人之300萬元，是否為仲介費，與庚○○間互有爭執，與兩
    造間是否存有居間契約無涉，故不足據為有利上訴人之認定
    。至兩造其餘攻擊、防禦方法經審酌後，與判決之結果因不
    生影響，爰不逐一論述，附此敘明。
據上論結、本件上訴為無理由，應依民事訴訟法第449條第1項、
第78條判決如主文。
中    華    民    國    97    年    6     月    3     日
                  民事第二庭    審判長法  官  邱森樟
                                      法  官  翁芳靜
                                      法  官  謝說容
以上正本係照原本作成。
上訴人得上訴。
如對本判決上訴，須於收受判決送達後20日內向本院提出上訴書
狀，其未表明上訴理由者，應於提出上訴後20日內向本院提出上
訴理由書（須按他造人數附具繕本）。
上訴時應提出委任律師為訴訟代理人之委任狀。具有民事訴訟法
第466條之1第1項但書或第2項之情形為訴訟代理人者，另應附具
律師及格證書及釋明委任人與受任人有該條項所定關係之釋明文
書影本。
                                      書記官  胡美娟
中    華    民    國    97    年    6     月    4     日
                                                      Ｍ


司法院資訊處製作；財團法人民間司法改革基金會備份。
